【裁判字號】    99,上易,1717
【裁判日期】    990810
【裁判案由】    詐欺
【裁判全文】
臺灣高等法院刑事判決                99年度上易字第1717號
上  訴  人
即  被  告  甲○○
上列上訴人因詐欺案件，不服臺灣臺北地方法院99年度易字第12
08號，中華民國99年7月1日第一審判決（起訴案號：臺灣臺北地
方法院檢察署99年度偵字第4789號），提起上訴，本院判決如下
：
    主  文
上訴駁回。
    理  由
一、按提起第二審之上訴，其上訴書狀應敘述具體理由，為第二
    審上訴必備之程式。此觀民國（下同）九十六年七月四日修
    正公布刑事訴訟法第三百六十一條第二項之規定甚明。倘上
    訴理由之敘述未合乎具體之要求者，其上訴即屬同法第三百
    六十二條前段所定「上訴不合法律上之程式」，第二審法院
    應依同法第三百六十七條前段之規定，以判決駁回之。至其
    理由之具體與否，屬第二審法院審查範圍，不在第一審法院
    命補正之列，上訴書狀如已敘述理由，無論其具體與否，即
    無待其補提理由書或命補正之問題。此與上訴書狀全未敘述
    上訴理由者，第一審法院依刑事訴訟法第三百六十一條第三
    項之規定，應定期間先命補正之情形，尚屬有別。又第二審
    上訴之目的，既在於請求撤銷、變更原判決，則所謂「具體
    理由」，自應就原判決如何足以撤銷、如何應予變更之「事
    實上」或「法律上」之具體根據，本於確實之訴訟資料暨原
    因事實之所出，逐一敘述、記載，必已具體指出原判決事實
    認定之所憑有如何之錯誤（如原判決所採之證據如何不具證
    據能力，所為證明力之判斷如何違背經驗、論理法則等），
    法律之適用（尤其實體法）有如何之違誤，形式上已足以動
    搖原判決使之成為不當或違法而得改判之事由；必要時並應
    提出有利於己之事證，期使第二審法院採納，俾為有利於上
    訴人之認定，始屬合法。上訴理由之敘述，應先合乎具體之
    要求，始有所敘述可取與否之實體審理與判斷之問題。是上
    訴人之上訴書狀雖敘述上訴理由，但僅泛言原判決認定事實
    錯誤、違背法令、量刑失之過重或輕縱等情詞，而未依上揭
    意旨指出具體事由，或形式上雖已指出具體事由，然該等事
    由縱使屬實，亦不足以認為原判決有何不當或違法，或其所
    陳之事由，與訴訟資料所載不相適合，或所指摘原判決之「
    不當」或「違法」根本不存在者，均應認其實質上並未符合
    具體之要件，庶符節制濫行上訴之立法意旨。
二、本件原判決認定上訴人即被告甲○○依一般社會生活通常經
    驗，可預見提供金融帳戶之金融卡及及密碼予他人使用，可
    能遭詐騙集團用於遂行詐欺犯罪，竟仍以縱若有人持以犯詐
    欺取財罪亦不違反其本意之幫助犯意，於民國98年10月29日
    下午3時許，在臺北縣三重市某處，將其向張晉哲所借用之
    玉山商業銀行股份有限公司（下稱玉山銀行）松山分行申請
    所得帳號0000000000000號帳戶（下稱張晉哲帳戶）之金融
    卡及密碼，交予真實姓名年籍不詳之成年人「陳經理」。嗣
    即由「陳經理」所屬之詐騙集團，基於為自己不法所有之犯
    意聯絡，共同為下列詐欺行為：（一）某姓名年籍不詳之成
    年人，於98年10月31日晚上6時43分許，撥打電話向予丙○
    ○，自稱新浪網客服人員，謊稱丙○○付款方式錯誤，要求
    依指示前往自動櫃員機操作，致丙○○誤信為真，而於當日
    晚上8時許，在臺北縣新店市○○路○段10號之自動櫃員機
    ，依該人指示操作而匯款新臺幣（下同）29,984元至張晉哲
    帳戶，並遭人提領一空。嗣因丙○○發覺有異而報警。（二
    ）某姓名年籍不詳之人，於98年10月31日晚上7 時12分許，
    撥打電話予乙○○，自稱中國信託商業銀行股份有限公司（
    下稱中國信託銀行）人員，謊稱乙○○購物付款有問題，要
    求依指示前往自動櫃員機操作，致乙○○誤信為真，而於當
    日晚上8時14分許，在臺南市○○路某便利商店之自動櫃員
    機，依該人指示操作而匯款29,987元至張晉哲帳戶，並遭人
    提領一空。嗣因乙○○發覺有異而報警。案經被害人乙○○
    、丙○○訴請臺北市政府警察局信義分局報請臺灣臺北地方
    法院檢察署檢察官偵查聲請以簡易判決處刑，該院認不宜以
    簡易判決處刑而改依通常程序進行。因認被告本案之所為，
    係犯刑法第30條第1項前段、第339條第1項之幫助詐欺取財
    罪，應依同法第30條第2項規定，按正犯之刑減輕之。又被
    告以提供單一帳戶之行為，幫助詐騙集團詐欺如前開二位被
    害人，係以一行為犯二罪名，為想像競合犯，應從重論以幫
    助詐欺取財罪。爰審酌被告將帳戶提供不詳之人使用，導致
    被害人權利受損，造成犯罪追查不易，行為確有不當，且犯
    後飾詞否認犯行，未賠償被害人任何損失，尚無悔意，並參
    酌被告犯罪動機、前科素行及所生之危害等一切情狀，酌情
    量處有期徒刑4月，並諭知易科罰金之折算標準。本院經核
    原審已詳敘認定事實所憑證據、認定理由及量刑依據。原審
    於量刑時就認定被告犯罪之理由及過程詳為審酌並敘明理由
    在案，從形式上觀察，原判決並無認定事實適用法律之錯誤
    、量刑瑕疵或其他違法、不當之情形。
三、被告不服原審判決，提起上訴，上訴意旨略以：上訴人是求
    職時交付向張晉哲借用之提款卡及密碼與該自稱陳經理，屬
    不知情情況下被騙，應為受害者，並非幫助犯，詎檢察官及
    原審判決對上訴人請求調閱該電話之通聯紀錄及電話機用戶
    申請人，不為採納且不為調查，而以間接推論之方式認上訴
    人之辯解不可採，而科處刑責，懇請調查清楚此案，了解被
    告確非本件詐騙集團之共犯，而是被害人云云。
四、本院查：
(一)原判決已於理由內說明：被害人丙○○確有於98年10月31日
    下午6時43分許，遭自稱新浪網客服人員之人，謊稱丙○○
    付款方式錯誤，要求依指示前往自動櫃員機操作，致丙○○
    誤信為真而於當日晚上8時許，在臺北縣新店市○○路○段
    10號之自動櫃員機，依該人指示操作而匯款29,984元至張晉
    哲帳戶，並遭人提領一空；被害人乙○○確有於98年10月31
    日晚上7時12分許，遭自稱中國信託銀行服務人員之人，謊
    稱乙○○購物付款有問題，要求依指示前往自動櫃員機操作
    ，致乙○○誤信為真，而於當日晚上8時14分許，在臺南市
    ○○路某便利商店之自動櫃員機，依該人指示操作而匯款29
    ,9 87元至張晉哲帳戶，並遭人提領一空等事實，業據證人
    丙○○及乙○○指述在卷，且有匯款單1紙、張晉哲帳戶交
    易紀錄附卷可稽，堪認被害人丙○○及乙○○確有於上揭時
    、地遭人詐欺之事實。被告雖辯稱其見報紙刊登應徵司機廣
    告，去電與對方聯繫，而將其上開帳戶之金融卡及密碼等資
    料交付對方之事實。縱認被告上開主張屬實，然查(1)近年常
    有詐欺集團成員蒐集個人金融帳戶用於遂行詐欺犯罪，非但
    報章雜誌、電視廣播均有傳播，在各金融機構明顯處亦有張
    貼海報，被告非但自承知悉此種情形，並自稱曾經前往銀行
    開戶而遭銀行人員以非住居地為由拒絕開戶，足見被告當能
    認識不得將金融帳戶任意交予他人，以免遭他人使用於詐欺
    犯罪。又因現今報社已不得再行刊登「收購郵銀簿」等相類
    之蒐購金融帳戶廣告，詐欺集團為廣泛收集金融帳戶，乃改
    以刊登徵人廣告方式，變相吸引求職者出售金融帳戶牟利。
    觀諸被告提出之徵人廣告，僅係以遊藝場誠徵會計小姐、接
    送司機、內場服務人員為由，留有行動電話一門。而被告則
    自承與其聯繫之「陳經理」，係約在臺北縣三重市天台附近
    面試，工作內容又為接送賭客之非法活動，復未帶同被告前
    往工作地點，可見是否確有「陳經理」所稱之遊藝場存在，
    本堪質疑。常人於此情形均會有所懷疑，被告既有工作經驗
    ，對此應無不知之理，是被告果否係因遭騙而交付金融卡及
    密碼，即非無疑。(2)被告又辯稱：伊曾經在遊藝場工作過，
    所以才會認為「陳經理」是需要金融帳戶用以轉帳給客人，
    或是因為客人加入會員而需轉帳云云。然查，姑不論被告所
    稱之遊藝場需以轉帳方式支付賭金或入會之事究否屬實，被
    告既自稱係要應徵無牌照之遊藝場司機，則該遊藝場即屬非
    法營業，本無避免稽查而需以轉帳方式支付賭金或加入會員
    之必要；又一般賭客欲向非法遊藝場兌換賭金時，為避免遊
    藝場倒閉或匯款紀錄遭警方查獲，亦以要求現金往來為多，
    均無使用員工帳戶之必要。是被告所稱因應徵無牌照遊藝場
    司機而需交付張晉哲帳戶供遊藝場轉帳云云，即與常情不符
    ，已難採信。(3)被告再辯稱：伊係因「陳經理」表示在測試
    完畢後，即可於當日晚上上班，所以才會受騙云云。然依被
    告所述，其係於98年10月28日，以行動電話門號0000000000
    號與廣告上所載行動電話門號0000000000號聯繫，而於29日
    下午3時許，親自交付張晉哲帳戶之金融卡及密碼供「陳經
    理」測試。苟若被告確有應徵司機之意，則被告理應於29日
    晚上前往遊藝場工作或與「陳經理」聯繫測試情形。然被告
    非但未於29日晚上前往遊藝場上班，且未於29日晚上與「陳
    經理」聯繫，係直至於30日下午3時35分及下午5時26分，始
    分別與「陳經理」通話各約34秒、12秒，另於31日則未與「
    陳經理」有任何聯繫，有被告提出之通聯紀錄可查，足見被
    告並未積極與陳經理聯繫，亦未持續追蹤金融卡流向與使用
    情形。參諸被告上開作為，顯與求職若渴而遭騙之情節有異
    ，被告所辯亦違情理。(4)被告復自稱係於98年10月29日下午
    3 時許交付張晉哲金融帳戶予「陳經理」，然被害人丙○○
    係於98年10月31日晚上6時許匯款至張晉哲帳戶，被害人乙
    ○○並於當日晚上8時許始依詐欺集團指示匯款至張晉哲帳
    戶，均如前述，堪認自被告交付金融卡至被害人匯款之時，
    兩者相距長達50小時以上。是被告若確以應徵司機之意交付
    金融卡及密碼而無容任他人使用張晉哲帳戶之意，則被告在
    歷經當日晚上「陳經理」失約，並長達50小時均未能獲派工
    作，自當應立即掛失帳戶或向警報案，以免自陷犯罪，豈會
    仍為無法確信可否取得之非法工作甘冒犯罪風險，任由「陳
    經理」繼續使用張晉哲帳戶。換言之，若被告並無提供帳戶
    予「陳經理」使用之意，則被告至遲在98年10月31日下午，
    即可認知「陳經理」係有使用其金融卡犯罪而不願返還，被
    告自應立即向銀行掛失或向警方報案，要無容任「陳經理」
    繼續使用張晉哲帳戶至98年10月31日晚上8時許。從而，被
    告辯稱：僅有同意陳經理測試帳戶，並未容任「陳經理」使
    用張晉哲帳戶云云，當非事實，堪認被告確有容任「陳經理
    」使用張晉哲帳戶之情。(5)證人張晉哲雖到庭證稱證稱：被
    告有於30日下午4時許，撥打電話告知無法與收取金融帳戶
    之人聯繫，問伊要不要掛失帳戶。但因為伊在夜市工作很忙
    ，而且帳戶沒錢，所以沒有急著掛失等語（見原審卷第22至
    24頁）。然縱使證人張晉哲之證詞為真，亦僅得證明被告曾
    要求證人掛失，尚難直接證明被告確有應徵工作之意。又依
    證人張晉哲所述，被告係於30日下午4時許，撥打電話告知
    證人張晉哲無法聯繫「陳經理」，則被告自斯時起，當已察
    覺異狀而立即報案或掛失金融卡片，以免遭「陳經理」不當
    使用金融帳戶。然被告卻任由張晉哲帳戶維持有效狀態，並
    由「陳經理」所屬詐欺集團成員於98年10月31日晚上8時許
    使用於本案詐欺，足見被告應無真正要求證人張晉哲掛失之
    意，此除難以證人張晉哲證詞而認被告係因遭騙而交付帳戶
    外，益徵被告應有容任「陳經理」使用張晉哲帳戶之意等情
    ，已據原審於判決書中詳細記載認定被告犯罪之證據及理由
    ，暨被告上開所辯，何以不足採信等節，均詳加批駁審究並
    敘明理由（詳原審判決書第三至六頁），被告上訴意旨，顯
    未具體指出原判決事實認定、理由說明有如何錯誤之處。
(二)被告於原審固曾聲請調取0000000000號行動電話通聯記錄及
    該門號聲請人對質等語，惟此部分已據原審於判決理由書中
    說明因超過保存年限無法調取及無從證明與被告本案被訴犯
    行有何關連性，而認無調查必要之等節（見原審判決書第七
    至八頁），被告上訴指摘原審有不為調查之違法，並再次聲
    請調查前開證據，亦難謂係具體理由。
(三)綜上，本件上訴，被告顯未依據卷內既有訴訟資料或提出新
    事證，指摘或表明第一審判決有何採證認事、用法或量刑等
    足以影響判決本旨之不當或違法，而構成應予撤銷之具體事
    由，揆諸上開法條規定及最高法院判決意旨，難認上訴合法
    ，爰不經言詞辯論予以駁回。
據上論斷，應依刑事訴訟法第三百六十七條前段、第三百七十二
條，判決如主文。
中    華    民    國    99    年    8     月    10    日
                  刑事第十八庭審判長法  官  吳鴻章
                                    法  官  曾淑華
                                    法  官  汪梅芬
以上正本證明與原本無異。
不得上訴。
                                    書記官  劉寶鈴
中    華    民    國    99    年    8     月    11    日

司法院資訊處製作；財團法人民間司法改革基金會備份。
